臺灣高等法院民事判決　　　　　　　　 94年度上易字第289號
上　訴　人　乙○○
訴訟代理人　陳鄭權律師
被　上訴人　甲○○
訴訟代理人　林亦書律師
上列當事人間土地所有權移轉登記事件，上訴人對於中華民國94
年1月25日臺灣桃園地方法院93年度訴字第742號第一審判決提起
上訴，本院於94年8月23日言詞辯論終結，判決如下：
    主  文
原判決廢棄。
被上訴人在第一審之訴駁回。
第一、二審訴訟費用由被上訴人負擔。
    事  實
甲、上訴人方面：
壹、聲明：
一、原判決不利於上訴人之部分廢棄。
二、右廢棄部份被上訴人在第一審之訴駁回。
貳、陳述略以：
一、被上訴人主張兩造間就系爭土地存有一信託關係，與事實不
    符。
參、證據：提出協議書、不動產買賣契約書、新不動產買賣及解
    除舊合建舊買賣契約書、帳冊明細表、桃園地檢署93聲請簡
    易判決處刑書、桃園地院判決、告訴狀、傳票等為證，並聲
    請訊問證人陳台章、林淑津。
乙、被上訴人方面：
壹、聲明：上訴駁回。
貳、陳述：除與原判決記載相同者外，補稱略以：
一、本件訴訟標的係信託物返還請求權，兩造於86. 3.13訂立信
    託契約，沒有書面，信託內容是系爭321-7、327地號農地屬
    被上訴人所有，當時屬於農地無法移轉，所以暫時登記在上
    訴人名下，被上訴人以起訴狀繕本送達為終止信託契約之意
    思表示。
參、證據：除援用原審提出者外，補提刑事判決、協議書、刑事
    簡易判決、契約書，並聲請調原法院88年度民執字第5608號
    強制執行案卷，及聲請訊問證人武春生。
    理  由
一、被上訴人主張：被上訴人與上訴人之子陳台章、媳林淑津等
    人於民國81年間各出資2分之1，共同經營展福建設股份有限
    公司（下稱展福公司），從事土地開發及營造等相關業務。
    嗣出資雙方及展福公司（由陳台章代表）於86年 3月13日簽
    立協議書，議定該協議書附表所示共11筆土地分歸被上訴人
    所有，並應於雙方結算上開土地應負擔之貸款、稅費分配等
    完成後，將上開土地所有權移轉予被上訴人或被上訴人所指
    定之第三人。其中協議書附表中坐落大溪鎮○○段埔尾小段
    第327、321之1地號農地2筆，因礙於當時法令限制（即舊土
    地法第30條有關農地移轉須具自耕能力等規定），被上訴人
    欠缺自耕農身分，亦未覓得其他得登記之第三人致仍暫時信
    託登記於上訴人名下，且一切信託事宜皆由上訴人之子陳台
    章全權代為處理。茲舊土地法第30條農地移轉之法令限制解
    除後，被上訴人已終止雙方間之信託契約並請求上訴人返還
    土地，惟上訴人拒不理會，茲再以起訴狀之送達為終止兩造
    間前述信託契約關係之意思表示。兩造間之信託契約關係經
    被上訴人合法終止，上訴人就系爭農地之產權登記，可謂已
    無法律上原因，爰依信託物返還請求權或不當得利返還請求
    ，請求上訴人將系爭321-1、327地號二筆土地所有權移轉登
    記予被上訴人。
    上訴人對其子陳台章、媳林淑津與被上訴人共同出資經營展
    福公司，及展福公司、陳台章、林淑津與被上訴人等於86.3
    .13 訂立協議書等情不爭執。但否認兩造間就系爭321-1、3
    27地號土地二筆有信託關係，並辯以被上訴人尚未履行86.3
    .13 協議書約定之義務等語。
    （原審為上訴人敗訴之判決，上訴人提起上訴。）
二、被上訴人主張被上訴人與上訴人之子陳台章、媳林淑津等人
    於民國81年間各出資2分之1，共同經營展福公司，從事土地
    開發及營造等相關業務。嗣於土地開發告一段落後，出資雙
    方及展福公司於86年 3月13日簽立協議書，議定該協議書附
    表所示共11筆土地分歸被上訴人所有，並應於雙方結算上開
    土地應負擔之貸款、稅費分配完成後，將前開土地所有權移
    轉予被上訴人或被上訴人所指定之第三人等情，業據提出協
    議書乙份為證（見原審卷第15－16頁），且為上訴人所不爭
    執，堪認為真正。
三、被上訴人另主張協議書附表中系爭327、321之1地號農地2筆
    ，因礙於當時法令限制，兩造於86. 3.13訂立信託契約（上
    訴人由其子陳台章全權代為處理，無書面契約），將屬被上
    訴人所有之系爭321-7、327地號農地，暫時登記在上訴人名
    下。茲被上訴人以起訴狀繕本送達為終止信託契約之意思表
    示，爰依信託物返還請求權或不當得利返還請求，請求上訴
    人將系爭321-1、327地號二筆土地所有權移轉登記予被上訴
    人（參見本院卷第49－50頁、53頁）。上訴人則否認兩造間
    就系爭土地有信託關係等語。經查：
(一)、按民事訴訟如係由原告主張權利者，應先由原告負舉證之責
    ，若原告先不能舉證，以證實自己主張之事實為真實，則被
    告就其抗辯事實即令不能舉證，或其所舉證據尚有疵累，亦
    應駁回原告之請求（最高法院17年上字第 917號判例意旨參
    照）。本件被上訴人主張兩造就系爭321-1、327地號土地有
    信託關係，為上訴人所否認，則被上訴人即應先證明兩造就
    系爭321-1、327地號2筆土地有其主張之信託關係存在。
(二)、
１、系爭321-1、327地號土地係分別於84. 9.29以「買賣」原因
    登記為上訴人所有，有被上訴人提出之土地登記簿謄本可稽
    （見原審卷第22-23頁）。是被上訴人主張其於86.3.13與上
    訴人訂立信託契約（見本院卷第49頁），將該土地信託登記
    在上訴人名下乙節，已難認為真正。雖被上訴人於原審謂於
    84. 9.29登記於上訴人名下時成立信託關係（見原審卷第55
    頁），惟依被上訴人所述，被上訴人與展福公司、陳台章、
    林淑津於86. 3.13訂立協議書，始議定系爭土地分歸被上訴
    人所有，則其焉能於84.9.29與上訴人訂立信託契約？
２、被上訴人謂證人武春生知悉兩造就系爭土地有信託關係云云
    （見本院卷第55頁）。查：
、系爭86. 3.13協議書內容略以「雙方（甲方展福公司、陳台
    章、林淑津）（乙方甲○○）協議，就甲○○應分取下列土
    地（如附表）產權先行登記展福公司名義，向新竹企銀桃園
    分行辦理已出售土地塗銷、貸款擔保物減少，義務人名義變
    更，及承受銀行貸款餘額1億1千萬元，…甲○○應承受銀行
    貸款額5千5百萬元，…雙方結算分配完成後，應將下列土地
    產權過還甲○○所指定名義人，…」，其附表「土地坐落…
    備註：呂理徹等人、呂廣志名義，移轉給展福公司。
    327、321-1地號備註：該管筆土地係為農地，暫時保留乙○
    ○名義，得履行本協議書後，登記乙方指定名義人」（見原
    審卷第20-21頁）。
、被上訴人聲請訊問之證人武春生（即86. 3.13協議書見證人
    ）於本院證述「…因為展福公司的土地要分配給各股東，…
    其中要分給甲○○的土地有些原來不是登記在展福公司名下
    ，為了（已出售土地）要塗銷買主 5億的貸款，將要分配給
    甲○○的土地暫時登記在展福名下，方便辦理買主擔保物減
    少，…尾款雙方結算完成，應將登記在展福公司名下土地分
    配給甲○○，」，「（附表農地）應該是陳台章要負責（過
    戶給甲○○），」（見本院卷第115頁）。
、證人陳台章於本院證述其係展福公司負責人，林淑津、甲○
    ○係股東，當初展福公司買很多土地，有登記在展福公司名
    下，也有登記在陳台章、甲○○、林淑津名下，系爭321-1
    、327 地號土地是農地，公司無法登記，因為父親乙○○是
    自耕農，所以將土地登記在父親名下，86. 3.13協議書附表
    土地清冊的前 9筆後來都記到展福公司名下，由展福公司移
    轉給甲○○，系爭 2筆農地應由展福公司、陳台章、林淑津
    準備過戶資料給甲○○去辦過戶等語（見本院卷第73頁）。
、是依上所述，堪認系爭321-1、327二筆農地係展福公司出資
    購買，於購買之初因係農地，乃於84. 9.29登記在展福公司
    負責人之父即上訴人名下。嗣展福公司股東分配公司財產，
    將系爭2筆農地及其餘9筆土地分配予被上訴人，於被上訴人
    履行86. 3.13協議書所負義務後，得請求協議書之甲方（即
    展福公司、陳台章、林淑津）將其應受分配之土地11筆所有
    權移轉予其指定之人。被上訴人聲請之證人武春生證言無從
    證明兩造就系爭土地有信託關係存在。
３、被上訴人另以上訴人將被上訴人信託登記其名下之系爭土地
    ，提交被上訴人之債權人黃國正查封，且上訴人從無異議，
    亦證兩造間信託關係確屬存在云云（見本院卷第53頁）。查
    被上訴人提出之原法院92. 9.25桃園院祺執88年執宇第5608
    號囑託塗銷查封登記書說明「一、…債權人黃國正與債務人
    甲○○間給付票款強制執行事件，該債務人對第三人乙○○
    所有如附表所示土地（即系爭 2筆土地）之移轉請求權或為
    其他處分後列不動產，前經函准…辦理查封登記在案。二、
    茲以本案業經本院裁定駁回執行之聲請確定而告終結，請即
    辦理塗銷查封登記。」等情，固可認訴外人黃國正曾主張甲
    ○○對乙○○所有系爭 2筆土地有移轉登記請求權，向法院
    聲請強制執行，惟黃國正此舉，乃黃國正之主張，並無從依
    此即可證明被上訴人就系爭 2筆土地確與上訴人訂有信託契
    約。
(三)、本件被上訴人所舉證據，無從證明兩造就系爭土地有信託關
    係存在。從而被上訴人主張以起訴狀繕本送達終止兩造間信
    託契約，並依信託物返還請求權或不當得利返還請求權，請
    求上訴人將系爭321-1、327地號二筆土地所有權移轉登記予
    被上訴人，自屬無據，不應准許。
四、從而，被上訴人本件請求為無理由，應予駁回。乃原審准被
    上訴人所請，為上訴人敗訴之判決，自有未洽。上訴意旨指
    摘原判決不當，求予廢棄改判，為有理由。應由本院予以廢
    棄改判，如主文第二項所示。
五、本件事證已明，兩造其餘攻擊防禦方法，經核與本判決之結
    果不生影響，爰不一一論述。被上訴人聲請調閱原法院88年
    度民執字第5608號債權人黃國正與債務人甲○○間給付票款
    強制執行案卷，核無必要，併予敘明。
六、據上論結，本件上訴為有理由，依民事訴訟法第 450條、第
    78條，判決如主文。
中　　華　　民　　國　　94　　年　　9　　月　　6  　　日
                  民事第九庭    審判長法　官  吳景源
　　　　　　　　　　　      　　　　　法　官  連正義
                              　　　　法　官  滕允潔
正本係照原本作成。
不得上訴。
中　　華　　民　　國　　94　　年　　9 　　月　　6 　　日
　　　　　　　　　　　　　　　　　　　書記官  黃麗玲
